臺灣高等法院臺中分院刑事判決　　　　　　　　九十一年度上更(一)字第二四一號
　　上　訴　人　臺灣臺中地方法院檢察署檢察官
　　被　　　告　甲○○
右上訴人，因被告違反水利法案件，不服臺灣臺中地方法院中華民國九十年六月二十
日第一審判決（九十年度易字第六四八號），提起上訴，經本院判決並確定後，由最
高法院檢察署提起非常上訴，經最高法院撤銷原確定判決，並發回本院審理，本院判
決如左：
　　主      文
上訴駁回。
    理  　　由
一、公訴意旨略以：被告甲○○為僑泰砂石開發有限公司負責人，以碎石製造級配、
    砂石為業，竟自民國八十九年三月間某日起，意圖為自己不法之利益，在未經主
    管機關同意，非法竊佔臺中縣和平鄉大甲溪大茅埔段河川區域行水區內，大面積
    作為砂石場堆積原料場地使用，堆置之砂石約有八萬至十萬立方公尺之多，面積
    達三公頃，嚴重影響大甲溪河道之水文、自然流向，妨害大甲溪之溪水水道，下
    游橋樑人車往來安全，汙染大甲溪溪流，足使水流改道及淤塞、侵蝕河岸、橋樑
    及河道，颱風及河氿期間，必致溪水暴漲，危及大甲溪下游地區居民身家、性命
    、財產、人車往來安全，並危害公共水源衛生安全，致生公共危險。經經濟部水
    利處乙○○○○於八十九年三月三十日當場查獲，並經罰鍰制止仍不服從改善。
    因認被告涉犯水利法第九十二條之一第一項、刑法第三百二十條第二項之罪嫌等
    語。
二、公訴人認被告甲○○涉犯違反水利法第九十二條之一第一項及刑法第三百二十條
    第二項之竊佔罪嫌，無非以被告堆置其所有砂石之地點係在臺中縣和平鄉大甲溪
    大茅埔段河川區域行水區內未經登錄之河川公地，堆置砂石之面積達三公頃，為
    經濟部水利處乙○○○○（下稱乙○○○○）於八十九年三月三十日當場查獲，
    並經罰鍰制止仍不服從改善，有乙○○○○函、該局現場勘查紀錄、現場照片、
    地籍圖等附卷可稽等語，為其論罪依據。訊據被告甲○○固不諱言有在臺中縣和
    平鄉大甲溪大茅埔段河川區域行水區內堆置砂石之事實，惟堅決否認有右揭違反
    水利法及竊佔犯行，並辯稱：被查獲堆置砂石之地點係由大甲溪第六工區聯合管
    理公司「頂和平砂石開發股份有限公司」（下稱頂和平公司）向案外人鍾豪峰、
    李慶祥承租，供被告所經營之「僑泰砂石開發有限公司」（下稱僑泰公司）堆置
    砂石使用之河川地，非竊佔，因為承租的地點實在很廣大，伊並無超出，伊完全
    依地主及頂和平公司的指界並無超出範圍，而該地點由二位地主承租後再交由頂
    和平公司使用，伊原先不知道有超出範圍，是乙○○○○前往取締時，伊才知道
    ，伊堆置砂石的行為，並無有害大甲溪住民的公共危險之犯行等語。
三、按犯罪事實應依證據認定之，無證據不得推定犯罪事實；又不能證明被告犯罪或
    其行為不罰者，應諭知無罪之判決，刑事訴訟法第一百五十四條、第三百零一條
    第一項分別定有明文。
  (一)按刑法第三百二十條第二項竊佔他人之不動產罪，係以在他人不知之間占有他人
    之不動產，為其犯罪構成要件；如已事先經監管權人之同意而為占有、使用，即
    無成立刑法竊佔罪之餘地，至於該監管權人對外權利有無受限或是否擅權處理，
    要係該監管權人與所有權人或其他有權人之內部關係，不能據以逕認第三人觸犯
    竊佔罪責。經查：被告堆置砂石之前揭臺中縣東勢鎮大甲溪大茅埔段一○四三之
    一二、一○四三之一四地先河川公地，分別於八十九年三月七日經鍾豪峰、李慶
    祥向乙○○○○提出租用之申請，經該局會勘後核准自八十九年四月一日起至九
    十二年三月三十一日止准許得在該地上為低莖類植物之栽植，此有乙○○○○於
    八十九年四月一日發給鍾豪峰、李慶祥之河川公地種植使用許可書影本二份在卷
    可憑（見偵查卷第二十六、二十八頁），嗣頂和平公司轉向鍾豪峰、李慶祥承租
    上開河川公地以供被告之僑泰公司堆置砂石使用；且於八十九年三月二十七日乙
    ○○○○依鍾豪峰、李慶祥之申請而前往勘驗時，現場僅整平尚未種植使用，於
    勘驗無訛後，方由頂和平公司向鍾豪峰、李慶祥承租其等分別向乙○○○○申請
    種植使用許可之河川公地，以供被告所經營之僑泰公司堆置砂石使用等情，業據
    證人即頂和平公司負責人涂碧珠、證人即上開河川公地申請種植使用權人鍾豪峰
    、李慶祥於原審時到庭結證屬實（見原審卷第十四頁反面、第十五頁、第九十七
    頁、第一○六頁），並有乙○○○○九十年五月九日經（九○）水利三管字第○
    九○○二○○九八七號函送之會勘紀錄（見原審卷第八十七頁）、土地租賃契約
    書（見偵查卷第二十五、二十七頁）等件在卷可按，被告辯稱砂石係堆置在向鍾
    豪峰、李慶祥所承租之河川公地上，自堪採信；雖證人鍾豪峰、李慶祥將其等申
    請種植使用許可之河川公地出租於他人使用，違反經濟部水利處乙○○○○河川
    公地種植使用許可書第三條所定非經許可不得變更使用目的之規定，然此乃乙○
    ○○○是否以鍾豪峰、李慶祥擅自變更使用目的而依法收回上揭河川公地之問題
    ，被告使用上開河川公地堆置砂石，既係經上開河川公地申請使用人之許可，自
    與刑法竊佔罪之乘他人不知情而占有他人不動產之構成要件有間。至被告堆置之
    砂石，雖有少部分逾越上揭一○四三之一四地先河川公地之範圍，而堆置於未經
    編列、登錄之河川公地上，然其數量約為堆置面積之百分之十，此有乙○○○○
    駐衛警郭信國與和平警察分局刑事組人員於九十年一月十六日前往現場會勘所製
    作之勘查紀錄及附圖存卷可證（見偵查卷第三十六、三十七頁），而依卷附之證
    人鍾豪峰、李慶祥所取得之經濟部水利處乙○○○○河川公地種植使用許可書所
    示，證人鍾豪峰、李慶祥向乙○○○○申請河川公地種植使用許可之臺中縣東勢
    鎮○○○段一○四三之一二地先面積為一．五九一八公頃、同段一○四三之一四
    地先面積為二．八六七四公頃，合計面積達四．四五九二公頃，被告所堆置之砂
    石佔用河川公地之面積約僅三公頃，參照上揭乙○○○○就被告堆置砂石位置與
    前揭二筆土地相對位置所測繪之地籍圖所示，其中臺中縣東勢鎮○○○段一○四
    三之一二地先河川公地上絕大部分尚未堆置砂石，同段一○四三之一四地先河川
    公地上亦尚有約三分之一土地未堆置砂石，被告既尚有約一．五公頃之空地可供
    使用，顯無竊佔河川公地堆置砂石之必要。再由上開地籍圖所示，被告堆置砂石
    逾越上揭一○四三之一四地先河川公地範圍部分，係沿上揭一○四三之一四地先
    南側及西側地籍線越出該河川公地，更足見被告應係未辨明上揭一○四三之一四
    地先河川公地之確實範圍所在，以致越界堆置砂石，於被告之主觀上應無為自己
    不法利益之意圖甚明，則尚難認被告確有竊佔他人不動產之犯意。
  (二)又違反水利法第七十八條第一項各款之規定，應依同法第九十二條之一處罰，而
    水利法第九十二條之一第一項後段之在行水區堆置砂石，致生公共危險罪，係採
    具體危險制，雖非必已使堤岸潰決，人、畜、房屋淹沒，始得謂已生具體之危險
    ，然仍應依社會一般之觀念為客觀之認定，有無發生妨礙水流之具體事實為必要
    ，例如使水流改道或侵蝕護岸等具體危險之事實。查被告雖有在前揭河川地上堆
    置砂石之事實，而被告前開堆置砂石之河川公地固經劃入大甲溪行水區之範圍內
    ，然被告堆置砂石之河川公地係經證人鍾豪峰、李慶祥分別向乙○○○○申請並
    取得種植使用許可之河川公地，已詳如前述，而乙○○○○於決定人民承租河川
    公地供種植使用時，除需考量不得距橋樑過近以免影響橋樑安全外，並需距水道
    有相當之距離，以免大水來時改變水道，且緊鄰被告堆置砂石處所前後之河川公
    地，均係經第三人向乙○○○○申請種植使用之河川公地，且事實上均供為種植
    桃樹之用，其上桃樹已種植十多年，高度約有一米多，果園設有便道，未曾被大
    水沖毀過，甚且於八十九年間「象神颱風」來襲時，大甲溪之水流亦未到達被告
    堆置砂石之處；又被告上揭堆放砂石之區域距離大甲溪行水區大約有十公尺以上
    ，堆置砂石地方幾年來好像都沒有妨害水流過等情，亦據證人郭信國於原審時（
    見原審卷第七十五、七十六頁）及本院前審審理中（見本院前審卷第六十二頁）
    結證綦詳，足見被告雖有在行水區內之河川地上堆置砂石之事實，然迄並無妨礙
    水流或侵蝕護岸之具體事實發生，則被告所為尚無致生公共危險之情事，顯與水
    利法第九十二條之一第一項後段之規定有間，揆諸上開說明，要難以該罪相繩。
    再查水利法第九十二條之一第一項中段所指違反同法第七十八條第一項在行水區
    內堆置砂石之規定，因而損害「他人」權益者，該「他人」應指主管機關以外之
    自然人及私法人，如單純違反在主管機關公告之行水區內堆置砂石之規定，而無
    損及他人權益，僅構成同法條第一項前段之行政罰而已。本件被告雖有在上揭行
    水區內堆置砂石，經乙○○○○限期清除，而未依限清除完竣之事實，惟被告上
    揭所為，因被查獲之地點係由李慶祥、鐘豪峰二人所承租，並無其他人承租，所
    以並無侵害私人或私法人之權益，至逾越之範圍，是屬於河川公地之情形，經證
    人郭信國於本院調查時結證屬實（見本院卷第二十五頁），是難認被告上揭所為
    損害他人權益，顯與水利法第九十二條之一第一項中段之規定有違，是亦難以該
    罪相繩。
  (三)綜據上述，被告所為與刑法第三百二十條第二項、水利法第九十二條之一第一項
    中段、後段規定之構成要件均尚有未合，此外，復查無其他積極證據足資證明被
    告有公訴人所指之犯行，原審因之而為被告無罪之諭知，經核尚無不合。
四、至上訴人上訴意旨以水利法第九十二條之一第一項所謂「致生公共危險」，固以
    實際上須有具體危險之發生為要件，而屬具體的危險犯；然其具體危險之存否，
    仍應依社會一般之觀念，客觀的予以判定。即依其妨礙水流之具體情況，視其一
    般上是否有使流水改道，侵蝕護岸，而影響附近住家安全之虞，以決定其危險之
    有無，非必已使堤岸潰決，人、畜、房屋淹沒，始得謂其危險已發生，有最高法
    院七十四年度臺上字第三九五八號判例可資參照。依卷附之現場照片以觀，被告
    所堆置之砂石三堆甚高，不僅破壞河床地貌。遇漲水期或經雨水沖涮實有癱塌之
    虞，有經濟部水利處乙○○○○現場勘查紀錄暨該局函附卷可稽。且行水區內建
    造砂石碎解場，係足以妨礙水流之行為，業經經濟部於八十三年十月十三日以經
    （八三）水第○九一○九二號函函釋在案等語。然被告前揭堆置砂石行為，尚難
    認有具體危險一節，已經詳如前述，自難遽認被告上揭所為，有致生公共危險之
    情形，是尚不該當該罪之構成要件，上訴人並無提出其他舉證可憑，本院亦查無
    其他積極證據可認被告確有上揭犯行，是本件上訴為無理由，自應予駁回。
據上論斷，應依刑事訴訟法第三百六十八條，判決如主文。
本案經檢察官丙○○到庭執行職務。
中      華      民      國　    九十一     年    十一     月   二十六 　日
                                臺灣高等法院臺中分院刑事第六庭
                                      審判長法　官　李  文  雄
                                      　　　法  官　邱　顯　祥
                                      　　　法　官  陳  秀  
右正本證明與原本無異。
檢察官得上訴，被告不得上訴。
如不服本判決應於收受送達後十日內向本院提出上訴書狀，其未敘述上訴之理由者並
得於提起上訴後十日內向本院補提理由書（均須按他造當事人之人數附繕本）。
　　　　　　　　　　　　　　　　　　　　　　書記官  黃  禎　祥
中      華      民      國　    九十一     年    十一     月   二十七 　日
                                                                        Ｒ
